臺灣高等法院民事判決　　　　　　　　 95年度上易字第684號
上　訴　人　丙○○○
訴訟代理人　包漢銘律師
被　上訴人　申安營造股份有限公司
法定代理人　戊○○
訴訟代理人　林世超律師
複　代理人　張瑄律師
上列當事人間侵權行為損害賠償事件，上訴人對於中華民國95年
6月16日臺灣宜蘭地方法院93年度訴字第256號第一審判決提起上
訴，經本院於96年4月25日言詞辯論終結，判決如下：
    主  文
上訴駁回。
第二審訴訟費用由上訴人負擔。
    事實及理由
一、上訴人起訴主張：
（一）被上訴人承作訴外人交通部公路總局第四區養護工程處（
      下稱第四區養護工程處）所發包之台九線76K＋620－77K
      ＋370路基拓寬工程（下稱系爭工程）。於民國（下同）
      93年2月19日為埋設管線開挖道路兩側時，對於鄰接建築
      物未採取防護其傾斜或倒壞之措施，驟然於緊鄰伊所有門
      牌號碼宜蘭縣礁溪鄉○○路○段11號房屋（系爭房屋）前
      之路基，挖掘深度超過3公尺，超抽地下水及流砂，造成
      系爭房屋傾斜，並產生多處龜裂現象。經伊委請台灣省土
      木技師公會鑑定，除確認系爭房屋傾斜及龜裂係由被上訴
      人施工不當所造成之外，並發現系爭房屋傾斜率超過200
      分之1之容許值，而達58分之1。就房屋毀損部分之修復費
      用，經鑑定估列新臺幣（下同）32,000元，另估列使用不
      便之非工程性補償費用1, 256,132元， 合計1,288,332元
      。前開損失，顯係因被上訴人於開挖時疏未採取必要之防
      護措施所致，自應由被上訴人負賠償責任。又依本件審理
      時另送台灣省建築師公會鑑定之結果，被上訴人亦應賠償
      上訴人工程性損害修復費用133,760元、 非工程性補償費
      用815,670元，合計949,430元。爰依民法第184條第1項、
      第193條之3及建築法第69條規定，請求被上訴人賠償損害
      等語。並聲明： （一）被上訴人應給上訴人1,288,332元
      ，及自起訴狀繕本送達被上訴人翌日起至清償日止，按年
      息5％計算之利息；（二）願供擔保，請准宣告假執行。
（二）被上訴人於93年2 月19日開挖管線當日發生地層沈陷、房
      屋傾斜，引起媒體大幅報導，乃有於93年2 月23日辦理現
      場會勘，而依當日會勘結論第三項之二「管線施工銜接箱
      涵下挖段造成鄰損事件，其保固、復原、賠償問題待鑑定
      報告提出後，再召開協調會研商各管線單位與承商責任分
      擔比例」，顯見會勘之傾頃斜責任承商尚未釐清，何來與
      伊達成和解。
（三）第四區養護工程處頭城工務段於93年4 月16日邀集伊配偶
      莊良吉、其他受損戶己○、吳錫州、吳景均、吳金雄、被
      上訴人、台灣電力公司等相關單位召開台9線76K+620-77K
      +370路基拓寬工程莊良吉等損鄰戶建物鑑定協議會及後續
      工程施工說明會，倘伊與被上訴人已達成和解，自無邀集
      伊配偶莊良吉開會商議解決之必要。
（四）伊於93年2 月15日與被上訴人和解金額，與修復廚房、浴
      室等增建物磚牆龜裂、地坪裂縫、沿側牆壁貼磁磚裂縫損
      害之金額大抵相當，足證和解並未包括本件請求房屋傾斜
      所受之損害。
二、被上訴人則以：
（一）因系爭工程不慎所造成鄰房損害事件，兩造業於93年2 月
      15日達成和解，由伊賠償上訴人75,000元，開立同額支票
      給付（已兌現），並約定上訴人不得於和解後再以任何理
      由要求其他賠償或另提出告訴。前開和解範圍非僅限於廚
      房部分，依上訴人於93年7月6日向法院聲請假扣押時，在
      聲請狀中即自述93年1 月初即因施作管線工程，超抽地下
      水及流砂，造成房屋傾斜，可見系爭房屋傾斜不是在93年
      2 月15日和解以後才造成，詎其於和解後反悔又另行提起
      本件訴訟請求，自屬無理由。又縱認系爭房屋傾斜之損害
      不在前述和解範圍，但本件工程係採合併發包各別訂約方
      式，共有7個單位施工，上訴人應先舉證證明93年2月19日
      系爭房屋繼續發生之損害，係被上訴人所造成，及系爭房
      屋之損害何部分係和解前造成、何部分為和解後所造成。
      又上訴人於兩造和解後，另私下委託臺灣省土木技師工會
      鑑定，該鑑定稱「會勘時管線及排水溝已完成，該標的物
      是3層樓高之RC構造建築物會勘時1樓地坪及外牆損壞部分
      已裝修完成」、「該鑑定標的物無現況鑑定資料可資比對
      」、「依鑑定標的物損壞瑕疵情形及測量結果，鑑估該建
      物之損壞修復費用約為32,000元」，既無現況鑑定資料可
      資比對，上開修復費用如何計算出來，令人質疑；且關於
      「非工程性補償費為1,256,132元」 部分，被上訴人否認
      其補償費計算方式及請求依據，況所謂耐震能力之修復費
      用亦未在前開鑑定範圍，故上訴人此部分之請求，亦屬無
      據。系爭工程曾投保工程責任險，允揚保險公證人有限公
      司（下稱允揚公司）於接獲被保險人求償資料後，根據現
      場查勘、丈量、清點、鑑定報告、和解書等資料及進行市
      場詢查，認定系爭房屋為住家使用，其損害情形主要為牆
      壁、地坪、平頂等龜裂、磁磚脫落等情形，並認定系爭房
      屋可能因老舊，且因拓寬工程之需要，部分房舍於本工程
      施工前，已拆除重建，因此不堪外力，而認定准予理算損
      害金額為133,650元（未扣除自負額），核與上述和解金
      額相近。此外，本件審理時雖另送台灣省建築師公會鑑定
      ，然其亦謂無法區分系爭房屋損壞何者為93年2 月19日或
      93年2 月15日和解前或後所造成，其損壞修復費用及非工
      程性補償只是就目前狀況加以評估，則其報告所為損害金
      額之計算，亦屬無據。93年2 月19日伊僅短時間施工抽許
      少許地下水，並未造成建物損壞，且伊乃按圖施工，原設
      計定作人（即第四區養護工程處）設計錯誤，未考慮地質
      軟弱，未增加地質改良等工法，經伊要求增長鋼板樁等補
      強措施，仍置之不理，如有造成鄰房損害，上訴人應另向
      定作人主張。
（二）交通部公路總局工施工紀錄卡93年2月19日僅紀錄「1、76
      K＋620－76K＋940左側原有中華電信及自來水管線尚未遷
      移，箱涵無法施作，申請免計工期一日，2、76K＋875 地
      下管穿越箱涵，產生臨房下陷傾斜，居民抗爭無法施作，
      並請甲方現場工程師查看，工程師指示於93年2 月23日請
      各管線單位至」，並未載明系爭房屋是否亦有下陷傾斜。
（三）依證人乙○○在本院之證言，及住戶吳淑蘭、吳金雄均係
      在93年2月15日與伊簽立托基灌漿同意書，則伊於93年2月
      19日之前已允諾受損戶於做完箱涵後，無償代為施作托基
      灌漿工程，並委託基讚工程有限公司（下稱基讚公司）先
      至現場履勘、討論、估價，顯然在兩造和解前已提及灌漿
      情事，故系爭房屋於兩造和解前確已下陷傾斜，本件上訴
      人之請求並無理由等語，資為抗辯。
三、本件原審判決上訴人全部敗訴，上訴人提起上訴，求為判決
    ：（一）原判決廢棄。（二）被上訴人應給上訴人1,288,33
    2元，及自起訴狀繕本送達被上訴人翌日起至清償日止，按
    年息5％計算之利息。（三）願供擔保，請准宣告假執行。
    被上訴人答辯聲明：駁回上訴。
四、兩造不爭執之事實：
（一）被上訴人承作第四區養護工程處所發包之台九線76K＋620
      －77K＋370路基拓寬工程，於施工期間不慎造成上訴人所
      有系爭房屋受損。
（二）兩造曾於93年2 月15日簽訂和解書，由被上訴人賠償上訴
      人75,000元，並開立同額支票給付（已兌現），且約定上
      訴人不得於和解後再以任何理由要求其他賠償或另提出告
      訴。
      以上事實有和解書、支票影本為據（見原審卷一第24、25
      頁），且為兩造所不爭執，自堪信為真實。
五、本件依民事訴訟法第463條準用第270條之1第1項第3款規定
    協議簡化爭點，兩造同意簡化爭點如下（見本院卷第43 頁
    反面）：
（一）93年2 月15日兩造和解之範圍為何？是否包括房屋傾斜、
      地板龜裂之受損在內？或僅限於廚房、浴室增建部分？
（二）若不包括在內，上訴人所受損害為何？上訴人可得請求損
      害賠償之金額？
六、法院之判斷：
（一）93年2 月15日兩造和解之範圍為何？是否包括房屋傾斜、
      地板龜裂之受損在內？或僅限於廚房、浴室增建部分？
   1、按主張法律關係存在之當事人，須就該法律關係發生所須
      具備之特別要件，負舉證之責任。而此特別要件之具備，
      苟能證明間接事實並據此推認要件事實雖無不可，並不以
      直接證明者為限，惟此經證明之間接事實與要件事實間，
      須依經驗法則足以推認其因果關係存在者，始克當之。倘
      負舉證責任之一方所證明之間接事實，尚不足以推認要件
      事實，縱不負舉證責任之一方就其主張之事實不能證明或
      陳述不明、或其舉證猶有疵累，仍難認負舉證責任之一方
      已盡其舉證責任，自不得為其有利之認定（最高法院91年
      度台上字第1613號裁判參照）。又事實有常態與變態之分
      ，其主張常態事實者無庸負舉證責任，反之，主張變態事
      實者，則須就其所主張之事實負舉證責任。次按，和解有
      使當事人所拋棄之權力消滅及使當事人取得和解契約所訂
      明權利之效力，民法第737條定有明文。故和解原由兩造
      互相讓步而成立，和解之後任何一方所受之不利益均屬其
      讓步之結果，不能據為撤銷之理由。和解契約合法成立，
      兩造當事人即均應受該契約之拘束，縱使一造因而受不利
      益之結果，亦不得事後翻異，更就和解前之法律關係再行
      主張。和解契約以當事人締約當時兩造合致之意思表示，
      為成立要件，雖一造表意人於其表示意思時，本無欲受其
      所表示意思拘束之意，苟非此意為他一造所明知，其表示
      之意思究不因之而無效，即於和解契約之成立及效力，不
      生影響（最高法院19年上字第1964號判例參照）。
   2、本件上訴人主張兩造於93年2 月15日所為之和解僅係就系
      爭房屋增建之廚房及浴室所受損害達成和解，不包括系爭
      房屋之傾斜及龜裂等損害在內，因後者係和解後被上訴人
      繼續施工，疏未注意對於鄰接建築物採取防護其傾斜或倒
      壞之措施，而另外發生之損害。又縱認系爭房屋於兩造和
      解時已有傾斜之情形，然應非肉眼可辨識，是直到93年2
      月19日另外發生工安事故後，傾斜才大幅擴大，故不在原
      和解範圍之內云云，遭被上訴人否認，並以前詞置辯，則
      依上說明，上訴人應就和解不包括系爭房屋之傾斜、龜裂
      ，損害係於和解後另外新發生之有利事實，負舉證証明之
      責。
   3、經查，系爭工程自92年間開始施作，而上訴人之配偶莊良
      吉於92年12月22日曾以系爭房屋地主之身分向第四區養護
      工程處提出陳情書，內容載明：「有關台九省道位於礁溪
      鄉○○○路（即整編後之礁溪路1段）正在施工箱涵工程
      ，導致『民宅龜裂嚴重，房屋傾斜』，引起住戶無限恐慌
      ，貴段雖曾派員勘查惟後續協調解決之方式未見明確，因
      時值年關將近，期盼貴段能邀集承商與相關單位惠續協助
      處理事宜」，第四區養護工程處即於92年12月24日發函通
      知該處頭城工務段，請速查明原因並陳報辦理結果，頭城
      工務段乃於92年12月30日發函通知被上訴人訂於93年1 月
      6日下午2時至現場會勘等情，有上訴人陳情書、第四區養
      護工程處94年1月24日四工工字第094001688號函、92年12
      月24日四工工字第0920026782號函、頭城工務段92年12月
      30日四工頭字第0920008290號函影本在卷可按（見原審卷
      一第158-161頁）。
   4、依據証人即頭城工務段段長甲○原審結証稱：「系爭工程
      是第四區工程處發包的，由我們頭城工務段監造。…黃議
      員在93年1月中旬有向我表示受原告（即上訴人）之夫莊
      良吉所託請求我們到場去協調賠償事宜，我在當天下午就
      是1月中旬某日下午到現場與莊良吉先生、黃議員、丁○
      ○及我等四人協調賠償金額，當天看到原告的建物有增建
      廚房和廁所，增建部分與主建物有龜裂脫離的情形，另外
      還有到增建物外面去看，增建物和隔鄰的建物也有脫離的
      情形，協商的結果莊良吉和丁○○同意以75,000元和解，
      『當天莊良吉有提到他的房子和隔鄰建物有脫離的情形，
      房屋應該有傾斜』，不過現場沒有工具可以比對，所以不
      清楚到底有無傾斜及傾斜的嚴重程度，另外莊良吉也有提
      到地板一樓靠近增建廁所及廚房部分有龜裂，當時我們也
      有到屋內去看，當時協商的過程兩造有互相出價，後來協
      調出上開金額和解，和解的範圍就是包括上述損害情形，
      賠償後由莊先生自行修復。『就我的認知，和解的範圍包
      括上述房屋傾斜在內』」等語在卷（詳原審卷一第199、
      200 頁）。顯然針對上訴人配偶莊良吉92年12月22日之陳
      情書所指稱有關系爭房屋有龜裂傾斜之損害情事，第四區
      養護工程處頭城工務段已於93年1月6日派段長甲○會同包
      商至現場會勘，雙方並於會勘後洽談和解事宜，且以
      75,000元達成和解。
   5、上訴人雖援用以下列証據方法主張雙方間之和解並未包括
      房屋傾斜及龜裂在內：
      (1)、証人黃太平所証稱：「我是宜蘭縣議員，…因為上訴
          人打電話給我請求我提供協助，才知道他的房子受損
          、時間大概在93年初，詳細時間不記得，不過是在農
          曆過年前，他告訴我之前有私下和承包商談過，對方
          只願意給6萬，他認為太低，然後我就去現場看，當
          時看到的是出口附近也就是建物廚房的部分龜裂很嚴
          重，其他地方他沒有告訴我，我也沒有看，至於到底
          有沒有其他地方受損我不清楚，看過之後我就打電話
          給公路局第四區養護工程處頭城工務段周段長，再約
          時間去現場看，會勘時間已記不清楚，還是過年前，
          包商也有去，然後就在現場協調，當時在場的有原告
          先生、包商的代表、甲○段長、其他的是鄰居，然後
          談成以75,000元和解」、「談成和解之後我就離開，
          他們何時寫的和解筆錄我不清楚，後來被告方面（即
          被上訴人）繼續施工，過了一段時間該路段有數戶建
          物都發生傾斜、龜裂現象，相隔約20天左右，當時有
          很多民意代表和媒體都有去關切、報導，忘記是誰通
          知，我也有到現場，我有再到原告房子去看，廚房旁
          邊的房子後面牆壁有發生龜裂的情形，我就在外面看
          ，沒有進去屋內，這是在我幫兩造協調談成和解之後
          才發生的」（見原審卷一第124、125頁）。
      (2)、證人賴增田之證言：「上訴人…是我的村民，我有去
          看過他的房子…，廚房龜裂是先發生，房屋傾斜是後
          來才發生」、「印象中過年前去看的時候我並沒有發
          覺有傾斜的情形，是後來被上訴人施作溝渠時才造成
          房屋傾斜」（見原審卷一第126、127頁）。
      (3)、證人許清泉（即允揚公司之人員）證稱：「我在92年
          12月29日、93年3月5日曾經兩次到現場查看」、「當
          時因為被保險人申安公司向保險公司申請理賠，保險
          公司委任我們公司到現場做查勘損失的公證…系爭建
          物有房屋傾斜的情形是93年3月5日查看時才提到」、
          「查看之前被保險人申安公司有傳真簡報資料給我們
          公司，報紙有提到造成房屋傾斜」、「公證報告附件
          二的照片第一到八頁都是系爭建物在92年12月29日拍
          攝的。附件二第九頁是系爭建物93年3月5日拍攝的」
          （見原審卷二第137、138頁、第95-104頁）及所拍攝
          之照片。
      (4)、証人莊良吉（即上訴人之配偶）所稱：「（簽和解書
          ）當時我有在場，因為被上訴人施工造成我（太太）
          的礁溪路1段11號房子廚房和浴室有龜裂的情形，是
          因為被上訴人公司施工不慎造成土石流失，所以我太
          太的廚房和浴室才有龜裂的情形，被上訴人公司賠償
          我太太75,000元。當時還沒有發現房屋有傾斜的情形
          」（見原審卷二第4、5頁）。
      (5)、93年2月19日曾發生工安事件之媒體報導（見原審卷
          一第107頁、卷二第153頁）。
      (6)、93年2月23日第四區養護工程處到場會勘，93年4月21
          日於礁溪鄉公所召開建戶鑑定協議會及後續工程說明
          會及會議紀錄（見原審卷一第208-213頁）。
   6、惟查，依莊良吉之陳情書已明白指出系爭房屋於92年12月
      22日即已有傾斜龜裂之情事，莊良吉並証稱「有這件事情
      ，當時房屋傾斜的情形愈來愈嚴重，... 所以我發覺事態
      嚴重才趕快寫了那份陳情書給養護工程處，後來頭城段段
      長還有協同議員、村長、鄉長等人到現場會勘，並決定底
      部先灌水泥穩固，以資救急」（見原審卷二第5頁）。上
      訴人之子莊銘漢在本院亦稱「92年12月第一次發生施工損
      害時，當時只有我們一家廚房部分發生損害，也只有找我
      們一家談賠償事情，那時房屋好像有一點傾斜，廚房有一
      點裂痕，証人保險公司許清泉在原審有到庭作証他們當時
      說理賠金額大約10萬元，理賠部分沒有包括傾斜部分」等
      語（見本院卷第127頁），可見上訴人於93年1月中旬頭城
      工務段長甲○會同包商、証人黃太平議員等人到場會勘時
      ，應已知悉系爭房屋有傾斜龜裂之損害甚明。
   7、次查，93年農曆過年（除夕夜）為93年1 月21日，依証人
      黃太平所言，兩造係在93年1 月21日前談妥和解，而依証
      人莊良吉之主張因被上訴人在農曆過年前急著趕工，施工
      不慎造成房屋傾斜，且依前所述，92年12月22日莊良吉陳
      情時已表明有房屋傾斜龜裂之損害，依此時間推算，在93
      年1 月21日（農曆除夕）之前為和解協議時，即已發現房
      屋傾斜，則証人莊良吉稱在和解時尚未發現房屋傾斜，和
      解未包括傾斜云云，即與事實不符。証人黃太平雖証述談
      妥和解後被上訴人有繼續施工，相隔20多日，有建物發生
      傾斜龜裂現象。然查兩造係在93年2 月15日始簽立和解書
      （見原審卷一第24、25頁），則簽訂和解書日距93年1 月
      21日相距亦有20天以上，其間尚包含農曆春節假期，百業
      均停工，被上訴人亦不可能例外繼續施工，而在春節假期
      結束後至兩造簽和解書日止，如上訴人發見房屋傾斜龜裂
      嚴重情形，非不得對被上訴人加以異議，然並未見上訴人
      於簽立和解書時日作作何之主張，據此亦難認被上訴人在
      此期間內之施工有造成上訴人任何新損害。再參之証人甲
      ○之証言，莊良吉在會勘時有提到房屋主體與隔鄰建物發
      生脫離，應有傾斜情事，惟兩造就損害既曾互相出價，經
      協調後方有上開金額和解之事實存在，顯然上訴人在洽談
      和解時係就全部之損害加以討論，而非僅針對廚房浴室龜
      裂和解，則就此一併要求賠償乃屬常態，故証人甲○所言
      應屬可採信。
   8、再觀之証人丁○○（即被上訴人之下包承作系爭工程結構
      部分）在原審所証稱「... 和解書我有看過，內容是我打
      的，因為我在施作道路的水溝和箱涵，施工不慎造成11號
      建物地基掏空，房屋龜裂、傾斜，因原告向公路局陳情，
      ... 和解的金額是原告提出的，我有去看過他的房子，我
      也同意以這個金額和解，支票是我開的... 」「沒有鑑價
      過，和解後有參加過工務段、工程處的協調會二、三次，
      .. .，有做成要送鑑定的結論，要待鑑定結果釐清責任之
      後才能決定由何人賠償，鑑定範圍包括陳情的範圍，鑑定
      費用約定由被告公司先行支付，但後來屋主不願意提供資
      料送鑑定，說要和解，... 」「因原告建物已非常老舊，
      當時的損害情形是否因為施工不慎造成已無判定，所以才
      約定賠償75,000元，範圍包括當時有沈陷、龜裂、傾斜等
      情形」「沈陷部分由我代為回填灌漿恢復，其餘部分由屋
      主自行修復」等語（見原審卷一第128、129頁），並經証
      人即基讚公司業務乙○○在本院証明「我在基讚工程有限
      公司工作，負責業務管理，公司的業務是作灌漿的工程，
      我有去發生鄰損的地方接洽灌漿的業務，是丁○○找我們
      去做的，有兩個案子，時間是在93年2 月23日、28日進場
      （提出估價單、統一發票、支票影本），價格表上的附註
      是我寫的，因為那些鄰房之前就有受損，我們去做補強的
      工作」「我們是在施作之前就先去現場看過，公路局與民
      眾開會前丁○○就有找我，所以公路局開會時就找我去說
      明，系爭案件沒有立即的危險，所以我們是先去會勘現場
      瞭解受損的情形然後進行估價、討論、簽約後才進場施工
      ，關於在山本檳榔行的鄰房我們去現場看時就已經有向前
      傾斜的情形發生，所以我才在價格表加附註三，意思就是
      鄰房的損害我不負責任，因為我只是負責灌漿，三本檳榔
      行是三、四間連在一起。」在卷，並有統一發票、支票影
      本及價格表合約書、估價單二份在卷可按（見本院卷第
      169、174-177頁），顯然就上訴人之屋損係由被上訴人付
      費由上訴人自行修補龜裂，由被上訴人負責灌漿填補以免
      沈陷傾斜。
   9、上訴人雖聲請傳訊証人己○，主張係在93年2 月19日發生
      工安事件後屋房才發生傾斜龜裂，但據証人己○在本院所
      証稱「我是上訴人的鄰居，我的房屋是有被破壞，是在挖
      馬路時傾斜，是過年前發生的事情，... 後來包商有賠償
      我二十九萬元左右，包商是有先幫我們灌水泥，我的房屋
      是自己修理的，... 」（見本院卷第168頁反面），其所
      述受損時間亦係在過年前，核與証人丁○○所証稱「...
      我賠償己○的部份是在過年前，2 月19日之前住戶只是要
      求我灌水泥就好，後來才要求我們賠償，己○的屋損是在
      農曆過年以前發生的，當時只是要求我們灌水泥，... 」
      相符（見本院卷第169頁），尚不能據此証明系爭房屋傾
      斜係因93年2 月19日之工安事件所獨立造成。
  10、再查，93年2 月23日第四區養護工程處曾到場會勘，並於
      同年4 月21日在礁溪鄉公所召開建戶鑑定協議會及後續工
      程說明會，然此部分業據證人甲○結證：「93年2 月23日
      有再到現場去會勘，因為93年2 月19日莊良吉自己準備垂
      線及垂球由頂樓往下垂，發現該垂球與建物地面基礎差距
      有十幾公分，所以認為他的房屋有持續傾斜的情形，因此
      請我們再去現場會勘，並且要求承包商作補救的措施，莊
      先生是主張該房屋傾斜是在該路段施工後就有發生，而且
      一直持續擴大。…（協議會中）我們認為系爭房屋傾斜到
      底是原來就有傾斜，還是因為本件工程施工所造成還必須
      要送請鑑定」（見原審卷一第200、201頁）；證人吳達成
      結證：「我目前是在中華電信宜蘭營運處第一客戶網路中
      心服務，我們的部分是埋設管線，這個工程是委由第四養
      護工程處併案發包。這兩次協調會我都有參加，2 月19日
      之前的協調會沒有參加過。中華電信就該路段的管線工程
      是在92年12月才進場施工，在那之前據悉承包商就有發生
      鄰房損害事件，並且多次與屋主協商辦理和解，所以推論
      鄰房損害事件不是因為管線施工造成」（詳原審卷一第
      202頁），參以証人丁○○證稱「因為上訴人的建物已經
      非常老舊，當時的損害情形是否是因為施工不慎造成已無
      從判定，所以才約定賠償75,000元，範圍包括當時有沉陷
      、龜裂、傾斜等情形」、「93年2 月19日當天莊良吉找了
      記者還有附近民宅8、9戶的屋主、民意代表在上訴人門前
      阻擋施工，說因為我們的施工造成毀損，要求賠償」、「
      事實上在93年2月15日和解以前上訴人的房屋就有傾斜龜
      裂的情形，…在和解之前雙方就損鄰的情形就有充分討論
      過，在和解之後並沒有再造成新的損害」（詳原審卷一第
      128、129頁、卷二第6、7頁）、證人林清山證稱「我是被
      上訴人公司的下包，負責管線工程，…系爭路段的部分是
      在93年2月份開始做管線工程。…在系爭11號建物施工的
      期間約2天，因為我知道這1戶之前有發生鄰房損害糾紛，
      所以施作之前有特別拍照和做紀錄。…93年2 月19日有新
      聞記者來拍攝沒錯，因為屋主阻擾我們繼續施工，認為施
      工將會造成他們房屋的損害，當天並沒有發生什麼工程損
      害事件。…之前是因為涵洞和做水溝去影響到鄰房的建物
      ，後續的管線是由我來施作，為釐清責任所以才提出這份
      報告書做紀錄。在我施作這段期間並沒有因為我的關係造
      成鄰房損害」（見原審卷一第130、131頁）各等語在卷，
      並有證人林清山所提出之山力水電有限公司93年2 月20日
      山台損字第001號函暨施工前、後照片等件為佐（見原審
      卷一第144-153頁）。則由前開各證人之證述內容，可知
      93年2 月19日當天附近屋主有阻擋施工並通知媒體到場採
      訪之情事，第四區養護工程處及被上訴人等為求順利繼續
      施作乃再次會勘，及辦理協議會及說明會，渠等處理方式
      核與社會常情尚無不符，亦難以此即認定被上訴人於93年
      2月15日和解後或93年2月19日當日，確實有因施工不慎而
      另外造成系爭房屋發生傾斜及龜裂之情事。
  11、證人許清泉雖表示二次到現場做查勘，房屋傾斜的情形是
      93年3月5日查看時才提到，由被上訴人公司傳真剪報資料
      而獲悉。惟查，被上訴人申請理保險理賠事宜，業據允揚
      公司以93 年3月15日允証93字第021號函覆被上訴人稱「
      ... 三、上述鄰房之損，經被保險人工地人員初步研判事
      故原因可能係因工區施工需要抽除地下水所致鄰房下陷及
      傾斜情形，故被保險人申請本案保險理賠事宜，另提出估
      價單鄰房灌漿補強工程費新台幣35萬元，並要求保險公司
      理賠。四、上述估價單所提之鄰房灌漿補強工程費用，大
      多為托基灌漿工程，故本公司研判該項灌漿工程費用主要
      為鄰房已發生傾斜為防止災害擴大在鄰房基礎所作之土壤
      或地質之改良與發理費用。... 六、綜上所述，基於查証
      事實及保單不保事項之適用，保險公司此事故貴公司所要
      求之鄰房灌漿補強工程費用無賠償責任。」（見原審卷二
      第76、77頁），保險公司對於被上訴人申請灌漿補強費用
      以屬於不保事項而拒絕理賠償。證人許清泉所拍攝之照片
      雖多為顯示廚房、浴室等增建物磚牆斷裂、地坪裂縫、沿
      測側牆壁貼磁磚裂縫之情形，其中公証報告中附件二第一
      至八頁照片乃系爭建物於92年12月29日所拍攝（見原審卷
      二第96-103頁），公証報告附件二第9頁照片是系爭建物
      於93年3月5日所拍攝（見原審卷二第138頁），但此亦係
      因房屋傾斜的灌漿費用不在保險理賠的範圍、保險公司只
      在意房屋有無龜裂，至於單純的房屋傾斜不在保險範圍，
      除非有嚴重到倒塌或龜裂才會特別查看所致，此亦據許清
      泉陳明在卷（見原審卷二第137、138頁），據此自難以保
      險公証公司所拍攝之照片，作為兩造和解範圍之認定，或
      被上訴人要求再次查勘現場，即認定事後確實有另外造成
      新的損害。
  12、證人黃太平、賴增田雖分別證稱是兩造協調談成和解之後
      才發生房屋傾斜、龜裂，或印象中過年前去看時並未發覺
      有傾斜情形，是後來被上訴人施作溝渠時才造成房屋傾斜
      等語為據。但證人黃太平亦證稱：「農曆過年前…去現場
      看，當時看到的是出口附近也就是建物廚房的部分龜裂很
      嚴重，其他的地方他（莊良吉）沒有告訴我，我也沒有看
      ，至於到底有沒有其他地方受損我不清楚。」、證人賴增
      田亦證稱：「（系爭）房屋傾斜和廚房龜裂相隔多久我沒
      印象」、「（兩造）之前和解的事情我不知道，也沒有參
      與，不過後來有聽上訴人告訴我」各等語在卷（見原審卷
      一第125、126頁），是該二証人對於系爭房屋是否有傾斜
      事實上並不清楚。而經被上訴人請求提示被上訴人93年11
      月23日爭點整理狀附件一、五、六照片（即原審卷一第50
      -58頁、第66頁、第67-71頁），詢問證人這些照片所示的
      情形是何時看到，證人黃太平證稱：「附件一的照片是第
      一次通知我去看的時候看到的情形，是在協調之前，附件
      五、六的照片除了第三頁上面那張照片是在第一次看的情
      形就有外，其餘的照片都是第二次去看的情形，是在協調
      之後」、證人賴增田則證稱：「附件一的照片在第一次去
      看的時候就有了，附件五的照片第二張是後來去看才有傾
      斜的現象、附件六第一頁、第二頁是後來看才有的，其他
      的照片是在第一次看的時候就有龜裂的現象」等語（見原
      審卷一第125-127頁），然觀之附件一中第1、2、5頁之相
      片（見原審卷一第50、51、54頁），與前開公証報告附件
      二第3、4頁之相片（見原審卷二第98、99頁）之景觀極類
      似，堪認該相片之拍攝時間係在92年12月29日左右，亦即
      係在兩造協調前所拍攝，至於附件一第3、4頁之相片則與
      附件六第1、2頁之相片係屬相同之相片（見原審卷一第52
      、53、67、68頁），証人黃太平、賴增田竟對相同之相片
      表示係在不同時間所見，足認證人黃太平、賴增田雖因受
      民眾或村民所託而到場察看，然對於系爭房屋實際上係何
      時出現傾斜、龜裂等情形，並非知之甚詳，僅存有薄弱印
      象或因聽聞而為之陳述，自難採為有利於上訴人主張之證
      據。
  13、此外，系爭鄰房損害於起訴前雖經上訴人委請台灣省土木
      技師公會鑑定，認就房屋毀損部分之修復費用，估列32,
      000元，另就房屋傾斜部分估列使用不便之非工程性補償
      費用1,256,132元；或於起訴後經原審送請台灣省建築師
      公會鑑定，認就房屋毀損部分之修復費用估列133,760元
      ，另就房屋傾斜部分估列使用不便之非工程性補償費用
      815,670元。然台灣省土木技師公會於93年6月30日所為之
      鑑定報告亦載稱：「會勘時管線及排水溝已完成，該標的
      物是3層樓高之RC構造建築物會勘時1樓地坪及外牆損壞部
      分已裝修完成」、「該鑑定標的物無現況鑑定資料可資比
      對」；而台灣省建築師公會於94年10月20日所為鑑定報告
      及95年3月13日所為補充鑑定說明書，亦載稱：「本件建
      物之傾斜等損害，研判與地質軟弱且因施工抽取地下水使
      土壤孔隙產生變化，造成土壤壓密沈陷有關。但因無現況
      鑑定資料可比對，尚不能鑑定何者為93年2月19日之前或
      之後所造成」、「本項如原鑑定報告書第6頁所述，因無
      現況鑑定資料可比對，尚不能鑑定何者為93年2月15日之
      前或之後所造成」等語（詳卷附台灣省土木技師公會鑑定
      報告第2頁、台灣省建築師公會鑑定報告第6頁及本件卷(2)
      第172頁）。是上訴人所有系爭建物雖存有傾斜、龜裂等
      損害，然依前開鑑定報告，並無法證明該等損害確係於93
      年2月15日兩造和解後，或93年2月19日有另行發生工安事
      故，始行產生。
  14、從而，上訴人所舉之證據均尚不足以明確證明兩造於93年
      2 月15日和解時，僅限於就系爭房屋之廚房及浴室等增建
      物所受損害達成和解而已，渠等所簽立之和解書載明「茲
      為乙方（即被上訴人）承建台九線76K＋620－77K＋370路
      基拓寬工程，乙方因施工期間不慎損及甲方（即上訴人）
      所屬房舍（坐落礁溪鄉○○路○段11號），由於事出意外
      ，今就其本事故損害所有賠償責任，雙方達成和解，協議
      事項如下：一、乙方同意賠償甲方新台幣柒萬伍仟元（下
      略）。二、本事件就此和解，甲方不得於和解後再以任何
      理由要求其他賠償，或另再提出告訴等，並放棄申訴抗辯
      權。」，並無另為任何保留或除外之條款。而依前開說明
      ，可知系爭房屋在92年12月間即已發生傾斜之現象，且為
      上訴人所察知，並曾由上訴人之配偶提出陳情書加以陳述
      ，故上訴人主張當時房屋雖有傾斜，但非肉眼可辨識云云
      ，應非事實。至上訴人另主張93年2 月19日有另外發生工
      安事故造成房屋傾斜，然其提出之證據，仍不足以證明係
      因該事故造成系爭房屋另外發生系爭傾斜、龜裂等情事，
      而有新的損害存在。則依舉證責任之分配，縱被上訴人就
      其主張之事實不能證明或陳述不明、或其舉證猶有疵累，
      仍難認上訴人已盡舉證之責，而無從為有利於上訴人之認
      定。是被上訴人關於兩造於93年2 月15日就被上訴人承建
      系爭工程，因施工不慎損及上訴人所有系爭房屋所生損害
      達成和解之範圍，乃包括系爭房屋傾斜及地板龜裂等受損
      情形在內，其於和解後並無因施工另外造成上訴人房屋產
      生新的損害等所為之辯解，即應信為真正。因此，前開和
      解契約既經合法成立，兩造當事人均應受其拘束，縱上訴
      人因而受有不利益之結果，亦不得事後翻異，更就和解前
      之法律關係再行主張。
（二）若不包括在內，上訴人所受損害為何？上訴人可得請求損
      害賠償之金額？
      依上所述，系爭和解既包括房屋傾斜龜裂在內，上訴人自
      不得再本於侵權行為損害賠償請求權請求賠償，故其請求
      被上訴人賠償其所受損害自難認有理由，故本院就上訴人
      所受損害及可得請求賠償之金額，即無庸加以論述。
七、綜上所述，上訴人依民法第184條第1項、第193條之3及建築
    法第69條等規定，請求被上訴人賠償房屋毀損之修復費用
    32,000元，及使用不便之非工程性補償費用1,256,132元，
    合計1,288,332元暨其法定遲延利息，為無理由，不應准許
    。原審所為上訴人敗訴之判決，並無不當，上訴意旨指摘原
    判決不當，求予廢棄改判，為無理由。
八、本件事證已臻明確，兩造其餘攻擊、防禦方法及舉證，經本
    院詳加審酌後認與判決結果不生影響，爰不一一論述，附此
    敘明。
據上論結，本件上訴為無理由，依民事訴訟法第449條第1項、第
78條，判決如主文。
中　　華　　民　　國　　96　　年　　5 　　月　　9 　　日
　　  　　　　　　　民事第十四庭
                        審判長法　官  許正順
　　　　  　　　　　　　      法　官  黃麟倫
　　　　　  　　　　　　      法　官  張  蘭
正本係照原本作成。
不得上訴。
中　　華　　民　　國　　96　　年　　5 　　月　　9 　　日
　　　　　　　　　　　　　　　書記官  應瑞霞
